【裁判字號】    98,上易,1326
【裁判日期】    981231
【裁判案由】    詐欺
【裁判全文】
臺灣高等法院臺中分院刑事判決        98年度上易字第1326號
上  訴  人  臺灣臺中地方法院檢察署檢察官
上  訴  人
即  被  告  丁○○
                    國民
                      之1
上列上訴人因被告犯幫助詐欺案件，不服臺灣臺中地方法院98年
度易字第1200號中華民國98年6月26日第一審判決（起訴案號：
臺灣臺中地方法院檢察署98年度偵字第6311號，移送併辦案號：
同署98年度偵字第4324號、7214號），提起上訴，本院判決如下
：
    主  文
上訴駁回。
    事  實
一、丁○○前曾於民國（以下同）94年間，因妨害婚姻案件，經
    臺灣臺中地方法院以94年度中簡字第2702號判處有期徒刑四
    月，如易科罰金，以銀元三百元折算一日確定，於94年12月
    30日易科罰金執行完畢。
二、丁○○仍不知警惕，明知金融帳戶之存摺、提款卡及其密碼
    係供自己使用之重要理財工具，關係個人財產、信用之表徵
    ，且可預見倘將金融帳戶之存摺、提款卡及其密碼交予他人
    使用，而未加以闡明正常用途，極易被利用為與財產有關之
    犯罪工具，竟仍不顧他人可能遭受財產上損害之危險，而基
    於縱若其金融帳戶被利用作為詐欺取財之工具，亦不違背其
    本意之幫助犯意，於97年12月22日以提款卡自其申設「中國
    信託商業銀行股份有限公司」中港分行（帳號為0000000000
    00000號，下稱「中國信託銀行」帳戶）提領新臺幣（以下
    同）四千元後，於同日迄同年月24日前之間某日，在不詳地
    點，將上開「中國信託銀行」帳戶及「彰化商業銀行股份有
    限公司」大甲分行帳戶（帳號為00000000000000號，下稱「
    彰化銀行」帳戶）之存摺、提款卡（均含密碼）同時交付予
    真實姓名不詳之成年人使用。該成年人在取得上開「中國信
    託銀行」、「彰化銀行」帳戶之存摺、提款卡及密碼後，旋
    即與真實姓名年籍不詳之成年人所組成之詐欺取財集團（下
    稱上開詐欺取財集團），共同基於意圖為自己不法所有之犯
    意聯絡，為下列之詐騙行為：
  (一)於97年12月24日下午19時49分許，由上開詐欺取財集團成員
    以00－00000000、0000－000000號等
    電話號碼撥打電話向甲○○佯稱係「奇摩雅虎」網路交易之
    賣家，因甲○○將購買商品付款方式誤列為分期付款，需持
    金融卡至自動提款機依指示操作始能解除分期付款，致甲○○不疑有他，陷於錯誤，依上開詐欺取財集團成員指示操作
    提款機，於同日下午21時40分許，接續將三萬元、三萬元、
    二萬七千元、一萬元、及一千元，合計九萬八千元轉帳存入
    上開「中國信託銀行」帳戶內，而受有財產上損害〈甲○○
    另被詐騙匯款二萬九千九百八十九入其他帳戶〉。
  (二)於97年12月25日下午17時52分許，由上開詐欺取財集團成員
    以00－00000000、0000－000000號電
    話號碼撥打電話向乙○○佯稱係「奇摩雅虎」網路交易之賣
    家，因乙○○購買價款一千九百元衣服之付款方式誤列為分
    期付款，且每期均需繳納一千九百元，要求乙○○提供付款
    郵局之服務電話以利協助辦理取消扣款，於提供郵局服務電
    話後，旋即再由另一上開詐欺取財集團成員假冒郵局服務人
    員並撥打電話向乙○○佯稱需持金融卡至自動提款機依指示
    操作始能解除該分期付款，致乙○○不疑有他，陷於錯誤，
    依上開詐欺取財集團成員指示操作提款機，於同日下午20時
    48分許，將一萬二千元轉帳存入上開「彰化銀行」帳戶內，
    而受有財產上損害。
  (三)於97年12月25日下午19時許，由上開詐欺取財集團成員撥打
    00－00000000號、0000－000000號電
    話向丙○○佯稱係「薇珍妮網拍網站」之賣家，因丙○○購
    買價款九百餘元衣服之付款方式誤列為分期付款，會按期扣
    款，要求丙○○需儘速前往付款郵局處理並表示會將資料傳
    給該郵局以協助辦理取消扣款，旋即再由另一上開詐欺取財
    集團成員假冒郵局服務人員並撥打電話向丙○○佯稱需持金
    融卡至自動提款機依指示操作始能解除該分期付款，致丙○○不疑有他，陷於錯誤，依上開詐欺取財集團成員指示操作
    提款機，於同日下午20時56分許，將二萬二千三百四十五元
    轉帳存入上開「彰化銀行」帳戶內，而受有財產上損害〈丙○○另被詐騙匯出二筆各為九千九百九十九元、二千三百四
    十五元入其他帳戶〉。
  (四)嗣甲○○、乙○○、丙○○均察覺有異，始知受騙並報警而
    循線查悉上情。
二、案經南投縣警察局埔里分局報請臺灣南投地方法院檢察署檢
    察官呈請臺灣高等法院臺中分院檢察署檢察長令轉臺灣臺中
    地方法院檢察署檢察官偵查起訴，及臺中縣警察局大甲分局
    報請臺灣臺中地方法院檢察署檢察官移送併案審理。
    理  由
壹、證據能力部分：
    按被告以外之人（包括證人、鑑定人、告訴人、被害人及共
    同被告等）於審判外之陳述雖不符刑事訴訟法第159條之1至
    之4等4條之規定，而經當事人於審判程序同意作為證據，法
    院審酌該言詞陳述或書面陳述作成時之情況，認為適當者，
    亦得為證據；當事人、代理人或辯護人於法院調查證據時，
    知有刑事訴訟法第159條第1項不得為證據之情形，而未於言
    詞辯論終結前聲明異議者，視為有前項之同意，同法第159
    條之5定有明文。立法意旨在於傳聞證據未經當事人之反對
    詰問予以核實，原則上先予排除。惟若當事人已放棄反對詰
    問權，於審判程序中表明同意該等傳聞證據可作為證據；或
    於言詞辯論終結前未聲明異議，基於尊重當事人對傳聞證據
    之處分權，及證據資料愈豐富，愈有助於真實發見之理念，
    且強化言詞辯論主義，使訴訟程序得以順暢進行，上開傳聞
    證據亦均具有證據能力。查檢察官、被告對於本案卷內（含
    移送併辦卷）相關證人之證述、文書卷證資料之證據能力，
    並未就有合於刑事訴訟法第159條第1項不得為證據之情形於
    本院言詞辯論終結前聲明異議，且上述證人之證述、文書卷
    證資料亦經本院於審理期日逐一提示、朗讀，並告以要旨，
    本院復審酌相關證人證述筆錄製成、文書卷證資料取得，並
    無證據顯示有何違背程序規定情事，依據上述之說明，均應
    具有證據能力。
貳、實體理由：
一、訊據上訴人即被告（以下稱被告）丁○○對上開「中國信託
    銀行」、「彰化銀行」二金融帳戶皆為伊所申請開立，暨如
    犯罪事實欄所載之被害人甲○○、乙○○、丙○○三人各有
    於如犯罪事實欄所載之時間，遭如犯罪事實欄所載之詐騙集
    團詐騙，各損失如犯罪事實欄所載款項等事實經過均不爭執
    。惟矢口否認犯有幫助詐欺取財罪，辯稱：上開「中國信託
    銀行」帳戶是伊做「美樂家」直銷收入之轉帳用途，另伊因
    於97年10月16日至大甲「李綜合醫院」任職，開立「彰化銀
    行」帳戶供作醫院薪資收入之轉帳；應係於97年12月20日，
    因搬家而在臺中市○區○○路177之1號四樓之1住處前遺失
    一公事包，該公事包內置放有上開二金融帳戶之存摺、提款
    卡及其上書寫該提款卡密碼之記事本，伊是於同年月26日經
    「彰化銀行」大甲分行人員電話通知上開「彰化銀行」帳戶
    遭詐騙集團冒用，始發現上開公事包遺失等云云。
二、經查：
  (一)被害人即證人甲○○、乙○○、丙○○三人各有於如犯罪事
    實欄二之(一)、(二)、(三)所載時間，遭詐騙集團詐騙，致陷於錯
    誤，各轉帳如犯罪事實欄二之(一)、(二)、(三)所載之款項，入被
    告所申請開立上揭金融帳戶內等情，為被告所不爭執，亦據
    甲○○、乙○○、丙○○三人各於警詢中指證明確，並有上
    開「中國信託銀行」帳戶之開戶資料、對帳單（即交易明細
    資料）、「彰化銀行」帳戶之開戶資料、存摺存款交易明細
    查詢表各一件、甲○○以提款卡轉帳之自動櫃員機轉帳執據
    五紙、乙○○以提款卡轉帳存入上開「彰化銀行」帳戶內之
    郵局存摺交易明細表一件、丙○○自其所有之「竹山郵局」
    帳戶以提款卡轉帳存入上開「彰化銀行」帳戶內之存摺交易
    明細表、自動櫃員機轉帳執據各一紙附卷可證，堪認甲○○
    、乙○○、丙○○三人之上開指證乃屬有憑，為可採信。又
    依甲○○、乙○○、丙○○三人於極為接近之時間內遭上揭
    同一模式之詐騙過程，且詐騙集團同係以00－00000
    000號、0000－000000號電話對甲○○、乙○○、丙○○三人行騙，亦據甲○○、乙○○、丙○○三人分
    別於警詢中指證在卷，就此已堪認係屬同一詐欺取財集團同
    時取得上開二金融帳戶之存摺、提款卡及密碼後，遂行對甲○○、乙○○、丙○○三人之詐騙犯罪，自可認定。
  (二)又被告雖辯稱上開金融帳戶存摺、提款卡係遺失等云云。然
    被告於偵查中初先供稱：是於97年12月10日下午15時許遺失
    金融帳戶，於97年12月16日發現等語〈98年度偵字第4324號
    偵查卷第7頁〉，與被告上開辯稱於97年12月20日發現遺失
    金融帳戶時間之供述已有不符，被告辯稱上開金融帳戶存摺
    、提款卡係遺失云云，是否可採，已屬可疑。且依上開「中
    國信託銀行」交易明細表所示，被告於97年12月19日尚分別
    提領現款七千元、二百元、一百元〈投埔警刑字第09800001
    39號警卷第22頁〉，是上開金融帳戶顯不可能在97年12月10
    日或97年12月16日遺失，是被告於偵查中所為之辯解，已核
    與本案卷內事證相不符，不足以採信。又依一般社會常情，
    欲使用提款卡領取款項者，須於金融機構所設置之自動櫃員
    機上依指令操作，並輸入正確之密碼，方可順利領得款項，
    若非帳戶所有人同意、授權而告知提款卡密碼等情況，單純
    持有提款卡之人，欲隨機輸入號碼以領取款項而與正確之密
    碼相符者，機率微乎其微，又依常情而論，稍有社會歷練、
    經驗之人，均知提款卡應與存摺、密碼分別保存，或者將密
    碼牢記心中而不在任何物體上標示或載明密碼，以免徒增帳
    戶款項遭人持提款卡併同輕易得知之密碼盜領款項，本案發
    生時被告為年約四十歲之成年人，學歷為大學醫學系畢業，
    曾擔任住院醫師，有閱讀書報及觀看電視習慣，皆據被告於
    原審法院審理時陳述在卷；又佐以被告於原審法院審理中自
    陳上開「中國信託銀行」、「彰化銀行」帳戶各作為直銷收
    入及薪資收入之轉帳用途，其中於「中國信託銀行」帳戶在
    97年12月份前，每月均有數十筆以上交易紀錄，被告更曾於
    97年12月2日，以上開「中國信託銀行」帳戶遺失申請補發
    〈投埔警刑字第0980000139號警卷第16至22頁〉，足認被告
    具有相當理財經驗，亦詳悉金融帳戶之功能，對於金融存摺
    帳戶存摺、提款卡之保管更係隨時注意，始能即時發現上開
    金融帳戶存摺遺失以申請補發，亦足認被告對於上開供為直
    銷商業與任醫生職務薪資轉帳使用之金融帳戶存摺、提款卡
    無任意棄置之可能。再者金融存款帳戶事關存戶個人財產權
    益之保障，復與存戶及提款卡結合，專有性更高，若落入不
    明人士手中，極易被利用為取贓之犯罪工具，是一般人均有
    妥為保管以防止他人任意使用之認識，被告於原審法院審理
    中雖辯稱伊將上開二金融帳戶之存摺、提款卡及密碼均置於
    一處，且載明密碼於筆記上，此之所辯與一般客觀常情有悖
    ，實不足以採信，況被告於原審法院審理復自承：上開二金
    融帳戶之提款卡密碼都是XXXX九九（詳細密碼數字詳原審卷
    ），該密碼是將伊母親喜歡的四個數字XXXX再加上九九等語
    （原審卷第33頁背面），則依被告設定上開二金融帳戶提款
    卡密碼之原因、過程，足認被告可清楚記憶上開二金融帳戶
    提款卡密碼，並無將所熟悉金融帳戶提款卡密碼另書寫於記
    事本之必要，是被告上開所辯，顯係臨訟卸責之詞，不足採
    信。
  (三)再依目前詐欺取財集團輕易即得價購人頭帳戶，並順利使用
    人頭帳戶供被害人匯入款項後而提領款項，渠等實無使用他
    人遺失或失竊帳戶之必要及可能性，更無需大費周章去破解
    他人遺失或失竊帳戶密碼而使用他人帳戶之必要。否則若渠
    等使用他人遺失或失竊的帳戶供被害人轉帳或匯款，而帳戶
    所有人在發現存摺或提款卡遺失之際，隨即辦理掛失手續，
    詐欺取財集團處心積慮詐騙被害人所得之款項，豈非瞬間化
    為烏有，詐欺取財集團自無冒此風險之可能。復參以甲○○
    、乙○○、丙○○均遭詐騙而各將上揭金錢轉帳存入上開「
    中國信託銀行」、「彰化銀行」帳戶，旋於同日即遭提領一
    空等情，此觀卷附上開「中國信託銀行」帳戶對帳單及「彰
    化銀行」帳戶存摺存款交易明細查詢表甚明，顯見上開詐欺
    取財集團成員已確信被告所有之上開二金融帳戶於使用期間
    內被告並不會辦理掛失至明。另參以被告於偵查中供稱：伊
    帳戶遺失時，印象中「中國信託銀行」帳戶內還有五百多元
    ，而「彰化銀行」帳戶內是個位數等語（98年度偵字第4324
    號偵查卷第12頁）；另再佐以上開「彰化銀行」帳戶內餘額
    自97年12月5日起僅為五元；「中國信託銀行」帳戶帳戶內
    餘額則於97年12月22日以提款卡提領四千元後餘五百八十五
    元，97年12月23日跨行轉帳二百元後餘三百八十五元，97年
    12月24日跨行轉帳一百元後餘二百五十一元；另被告於本院
    審理中提出伊申請開立之0000000-0000000號郵局帳戶，於
    97年12月24日僅餘十一元〈後再於98年1月5日提領僅餘一元
    〉，000000000000號「土地銀行」帳戶於95年1月11日後僅
    餘十元，0000000000000號「合作金庫銀行」帳戶於94年6月
    21日後僅餘七元等上情，亦有上述「彰化銀行」帳戶存摺存
    款交易明細查詢表、「中國信託銀行」帳戶對帳單暨被告所
    申辦之0000000-0000000號郵局帳戶、000000000000號「土
    地銀行」帳戶、0000000000000號「合作金庫銀行」帳戶影
    本附於本院卷第68至75頁可憑。堪認被告抗辯稱伊係遺失金
    融帳戶之存摺、提款卡等云云，無可採信。
  (四)另金融帳戶為個人理財之工具，申請開設金融帳戶並無任何
    特殊之限制，一般民眾皆能自由申請開戶，並得同時在不同
    金融機構申請多數存款帳戶使用，乃眾所週知之事實。依一
    般人之社會生活經驗，倘係合法收入，本可自行向金融行庫
    開戶使用，而無向他人購買帳戶之必要。如他人不以自己名
    義申請開戶，而向他人收購金融機構帳戶使用，衡情，應係
    為免他人得知使用帳戶者之真實身分，故應能合理懷疑收購
    帳戶之人目的在於供犯罪所用。況近來新聞媒體，對於不肖
    犯罪集團常大量收購或使用他人存款帳戶後，再持以供作犯
    罪使用，藉此逃避檢警查緝之情事，亦多所報導；又一般人
    亦均有妥為保管及防止他人任意使用金融帳戶提款卡及其密
    碼之認識，縱特殊情況偶須交付他人使用，亦必深入瞭解用
    途及合理性，始予提供，且該等專有物品如落入不明人士手
    中，而未加以闡明正常用途，極易被利用為與財產有關之犯
    罪工具，此乃依一般生活經驗即能體察之常識，而對於非有
    正當理由，竟徵求他人提供帳戶者，客觀上可預見其目的，
    係供為某筆資金之存入，後再行領出之用，且該筆資金之存
    入及提領過程係有意隱瞞或掩飾行為人之真實身分之用意，
    一般人本於一般認知能力均易於瞭解。是被告應可預見將上
    開二金融帳戶之存摺、提款卡及密碼供他人使用將幫助他人
    實施犯罪，仍將之交付上開成年人再轉交予上開詐欺集團使
    用，顯預見縱有人以上開二金融帳戶向社會大眾詐騙財物，
    避免遭查獲，亦不違背本意至明。
  (五)末查，甲○○、乙○○、丙○○均僅經由電話遭上開詐欺取
    財集團成員詐騙，未直接與施用詐術者見面，亦未曾見過被
    告本人，故本案並無積極證據證明被告與上開詐欺取財集團
    成員間，有共同基於詐欺取財之犯意聯絡，亦無積極證據證
    明被告有參與上述詐欺取財罪構成要件行為。被告既僅係以
    幫助之意思，參與詐欺取財罪構成要件以外之行為，自僅成
    立詐欺取財罪之幫助犯，並非共同正犯。
  (六)綜上所述，被告上開所辯，顯係事後卸責之詞，不足採信。
    本案事證明確，被告犯上開幫助詐欺取財罪，堪以認定，應
    依法予以論科。
三、按刑法上之幫助犯，係指以幫助之意思，對於正犯資以助力
    ，而未參與實施犯罪之行為者而言（最高法院49年臺上字第
    77號判例參照）。被告提供上開二金融帳戶供作上開成年人
    等上開詐欺取財集團成員遂行詐欺取財時之存款帳戶工具使
    用，係以幫助他人犯罪之意思，參與實施犯罪構成要件以外
    之行為，為屬詐欺取財罪之幫助犯。是核被告所為，係犯刑
    法第339條第1項、第30條第1項之幫助詐欺取財罪。上述詐
    欺取財集團成員所為之詐騙行為，均有犯意聯絡及行為分擔
    ，固均為共同正犯，惟幫助犯係從犯，從屬正犯而成立，刑
    法上既無「共同幫助」之情，則被告所為之上揭幫助詐欺取
    財犯行，當亦無「幫助共同」之可言（司法院廳刑一字第
    1104號函亦同此見解），附此敘明。上開詐欺取財集團成員
    以同一事由詐騙甲○○，雖甲○○遭詐騙而轉帳存入上揭金
    錢至上開「中國信託銀行」帳戶之行為有數次，暨被告同時
    提供上開二金融帳戶之存摺、提款卡及其密碼交予上開詐欺
    取財集團成員詐騙甲○○、乙○○、丙○○三人得逞，皆屬
    實質上之一罪關係。公訴意旨雖僅論及被告提供交付上開「
    中國信託銀行」帳戶之存摺、提款卡及密碼予上開詐騙集團
    詐騙甲○○，然此與被告提供交付上開「彰化銀行」帳戶之
    存摺、提款卡及密碼予上開詐騙集團以詐騙乙○○、丙○○
    二人部分為實質上一罪關係，為起訴效力所及，應併予審理
    。
四、被告前因妨害婚姻案件，經臺灣臺中地法院以94年度中簡字
    第2702號判處有期徒刑四月，如易科罰金，以銀元三百元折
    算一日確定，並於94年12月30日易科罰金執行完畢，有臺灣
    高等法院被告前案紀錄表、臺灣臺中地方法院檢察署刑案資
    料查註紀錄表附卷可稽，被告於受有期徒刑執行完畢後，五
    年以內，故意再犯本案有期徒刑以上之罪，為累犯，應依刑
    法第47條第1項之規定，加重其刑。
五、被告係幫助他人犯詐欺取財既遂罪，為幫助犯，爰依刑法第
    30條第2項之規定，按正犯之刑減輕之，並依法先加重後減
    輕之。
六、爰審酌被告前曾因妨害婚姻案件經法院判處罪刑之刑事犯罪
    紀錄，仍不知悛悔警惕，又同時提供上開二金融帳戶供他人
    非法使用，助長社會犯罪風氣及增加追緝犯罪之困難，行為
    殊屬不當，且致被害人甲○○、乙○○、丙○○三人遭詐騙
    ，犯後仍飾詞卸責，未見悔意，迄今仍未與被害人甲○○、
    丙○○二人達成和解(已與被害人乙○○和解)並賠償損害之
    犯罪後態度，及被告本身並未實際參與本案詐欺取財犯罪，
    可非難性較小，暨其智識程度、犯罪手段、目的等一切情狀
    ，量處如有期徒刑五月，並諭知易科罰金之折算標準，資以
    懲儆。
七、於原審法院審理中臺灣臺中地方法院檢察署以98年度偵字第
    4324號、7214號）移送併辦以：丙○○於上揭遭詐騙過程（
    即犯罪事實欄二之(三)）中，亦於97年12月25日下午19時30分
    許、同日下午20時許，將九千九百九十九元與二千三百四十
    五元轉帳存入上開「彰化銀行」帳戶內，因認被告此部分亦
    犯有刑法第339條第1項、第30條第1項之幫助詐欺取財罪等
    語。然依丙○○於警詢時證述，及提出丙○○名義及陳水樹
    名義之竹山郵局帳戶存摺交易明細表一件及自動櫃員機轉帳
    執據一紙（中縣甲警偵字第0980030731號警卷第7至11、20
    頁），丙○○雖有另被詐騙九千九百九十九元與二千三百四
    十五元，然此二部分被詐欺款項並非匯入上開「彰化銀行」
    帳戶內，此由上開「彰化銀行」交易明細表並無此二筆匯款
    紀錄自明，是丙○○遭詐騙九千九百九十九元及二千三百四
    十五元之款項部分既非轉帳存入上開「彰化銀行」帳戶，或
    匯至上開「中國信託銀行」帳戶內，自應認與被告無涉。是
    原審法院將此移送併辦部分退回由檢察官另為適法之處理，
    自無不當，附此敘明。
八、原審判決，以被告犯幫詐欺取財罪，事證明確，依據刑事訴
    訟法第299條第1項前段，刑法第30條第1項、第2項、第339
    條第1項、第55條前段、第47條第1項、第41條第1項前段，
    刑法施行法第1條之1等規定予以論科，並審酌上情，就被告
    犯上述幫助詐欺取財，量處有期徒刑五月，並諭知易科罰金
    之折算標準之認事用法並無違誤，量刑亦稱妥適。被告以否
    認犯罪為由提起上訴，並無可採，檢察官據丙○○具狀請求
    以原審判決量刑過輕為由提起上訴，亦屬無憑。是被告與檢
    察官之上訴皆無理由，均應予以駁回。
據上論結，應依刑事訴訟法第368條，判決如主文。
本案經檢察官戊○○到庭執行職務。
中    華    民    國    98    年    12    月    31    日
            刑事第三庭    審判長法  官  王  增  瑜
                                法  官  吳  進  發
                                法  官  梁  堯  銘
以上正本證明與原本無異。
不得上訴。
                                書記官  陳  玫  伶
中    華    民    國    98    年    12    月    31    日


司法院資訊處製作；財團法人民間司法改革基金會備份。
